【裁判字號】    97,台上,14
【裁判日期】    970110
【裁判案由】    拆屋還地
【裁判全文】
最高法院民事判決                九十七年度台上字第一四號
上  訴  人  甲○○
訴訟代理人  黃文力律師
被 上訴 人  乙○○
訴訟代理人  林春發律師
被 上訴 人  丙○○
上列當事人間請求拆屋還地事件，上訴人對於中華民國九十六年
八月七日台灣高等法院台南分院第二審更審判決（九十六年度上
更(一)字第二號），提起上訴，本院判決如下：
    主  文
原判決廢棄，發回台灣高等法院台南分院。
    理  由
本件上訴人主張：坐落嘉義市○○○段新厝小段五九一號土地（
下稱系爭土地）為伊與訴外人陳翁素楨、陳椒玲共有。被上訴人
乙○○擅自於其上興建鐵皮屋（下稱系爭建物），無權占有系爭
土地，又將系爭建物借予被上訴人丙○○使用，致侵害伊及其他
共有人之權利。爰基於所有人之排除侵害請求權，求為命丙○○
自系爭建物遷出，乙○○將系爭建物拆除、返還系爭土地予伊及
其他共有人之判決。
被上訴人則以：乙○○自民國五十八年起就原嘉義市○○○段三
七二之一、之二、之四等三筆地目為「池」之土地（下稱三七二
之一等三筆土地），已與上訴人及當時之共有人成立不定期租賃
契約。系爭土地乃三七二之一號土地經六十九年之分割、七十年
及九十年之重劃而來，應無礙於原租賃關係之存續。上訴人欲終
止系爭租賃契約，應由當時之出租人全體為終止之意思表示，始
屬合法。其與陳翁素楨、陳椒玲三人所為之終止租約意思表示既
不生效力，伊即仍有權繼續占有使用系爭土地等語置辯。
原審維持第一審所為上訴人敗訴之判決，駁回其上訴，係以：三
七二之一等三筆土地自五十三年起編定使用種類為「都市土地」
，地目為「池」，都市計畫土地使用分區為「住宅區」。系爭土
地係由三七二之一號土地經分割、重劃而來，現為上訴人與訴外
人陳翁素楨、陳椒玲共有。被上訴人乙○○於其上興建系爭建物
，將之借予被上訴人丙○○使用。在此之前，上訴人及三七二之
一等三筆土地之其他共有人，曾分別以兩造間無租賃關係存在，
乙○○為無權占有，或乙○○與部分共有人間之租賃關係業經終
止為由，提起返還上開三筆土地之訴訟案件，先後經原法院認定
上訴人與乙○○間就該三筆土地，自五十八年起即有租賃關係存
在，乙○○非無權占有。或上訴人與其他共有人非為全體出租人
，由其為終止租約之意思表示，不生終止之效力，而以六十三年
度上字第一三四○號、六十五年度上字第九三一號判決上訴人敗
訴確定等情，為兩造所不爭執。則該二件確定判決既均以兩造間
是否有租賃關係，及租賃契約已否合法終止為重要爭點而加以裁
判，上訴人又未舉證證明該二判決之事實認定、理由依據有顯然
違背法令之情事，或提出新訴訟資料以推翻其判斷，自應受爭點
效之拘束，認上訴人與被上訴人乙○○間，自五十八年起迄今就
系爭土地仍有租賃關係存在。且該土地非屬農地，係民法上之不
定期租賃關係，並無耕地三七五減租條例及民法所定租期不得逾
二十年、或農地重劃條例規定之適用，尚不因重劃、分割、不自
任耕作或租期已逾二十年期間而消滅。該租賃之標的原就三七二
之一等三筆土地之全部，成立一個租賃契約關係，上訴人與陳翁
素楨、陳椒玲三人並非系爭租賃關係之全體出租人或其繼受人之
全體，其等三人就整個租賃契約之一部分標的即系爭土地，所為
終止租賃關係之意思表示，顯不生終止之效力，難認被上訴人繼
續占有使用系爭土地為無正當權源云云，為其論斷之基礎。
查原法院六十三年度上字第一三四○號交還土地事件之判決（一
審卷第一宗，一一六至一一九頁），上訴人係以被上訴人乙○○
無權占有三七二之一等三筆土地為由，與其他共有人訴請乙○○
交還土地，而受敗訴判決確定。則系爭土地既為三七二之一號土
地經重劃、分割而來，即屬原三七二之一號土地之一部分，上訴
人於受上開敗訴判決確定後，再以被上訴人無權占有之法律關係
提起本件訴訟，有無一事不再理原則之適用？原審於未先予查明
釐清前，遽為實體之判決，已有違誤。次按民法第八百二十條第
一項規定：共有物，除契約另有訂定外，由共有人共同管理之。
違反者，對其他共有人應不生效力。依卷附土地謄本記載，三七
二之一等三筆土地於五十八年間之共有人，除該六十三年度上字
第一三四○號判決所列之上訴人外，似尚有陳漢、陳霸、中華民
國等人（同上卷，六五至九九頁）。果爾，系爭租賃關係之原出
租人倘非共有人全體，而可認共有人中之陳漢一人確非出租人，
則上訴人以其係陳漢繼承人之身分，主張五十八年成立之系爭租
賃關係，對其不生效力，是否全然無據？能否謂為上訴人仍應受
該確定判決所生爭點效之拘束？亦非無研求之餘地。又上訴人提
起本件訴訟若屬合法，依乙○○於五十八年間所承租之三七二之
一等三筆土地，面積達四○○○平方公尺以上（同上卷，六五至
九九頁），歷經逕為分割、重劃、裁判分割、買賣、繼承、贈與
等程序，其中部分土地已被徵收、或成為抵費地（同上卷，二三
○頁），而系爭面積僅有二一○平方公尺之土地則成為上訴人及
訴外人陳翁素楨、陳椒玲等三人共有（同上卷，八、九頁）等情
觀之，似見原共有人之結構已有變更，其等是否均無明示或默示
更新原租賃契約內容或各自分訂租賃契約之意思？如被上訴人乙
○○基於五十八年間之租賃關係迄今實際占有使用之土地，僅為
系爭建物之所在，其占用之系爭土地即與三七二之一等三筆土地
之原其他共有人或其繼受人無關，各該已非系爭土地之共有人或
其繼受人是否仍得向乙○○主張出租人之權利？就現屬於上訴人
等三人共有之系爭土地，如仍得由他人向乙○○主張包括租賃權
在內之權利，是否無悖於常情？而為法之所許？再參以被上訴人
自認自土地重劃後未再養魚，及繳交租金（同上卷，一三四、一
三五頁，原審上字卷，三四頁），苟認終止系爭土地之租賃關係
，尚須原三七二之一等三筆土地之原出租人或其繼受人全體（其
中被徵收地、抵費地之現有人，因係原始取得已無須承受原出租
人之地位，即實際上原有之一個租賃契約之出租人或繼受人，將
因取得土地之原因係徵收、抵費地、分割等法律關係之不同而異
其結果），為終止租約之意思表示，始生終止之效力，是否與誠
信原則或經驗法則無違？原審未依本案具體事實，詳加斟酌審認
，所為不利於上訴人之判決，自非允洽，難昭折服。上訴意旨，
指摘原判決不當，求予廢棄，非無理由。
據上論結，本件上訴為有理由。依民事訴訟法第四百七十七條第
一項、第四百七十八條第二項，判決如主文。
中    華    民    國  九十七  年    一    月    十    日
                      最高法院民事第三庭
                          審判長法官  蘇  茂  秋
                                法官  陳  碧  玉
                                法官  劉  靜  嫻
                                法官  張  宗  權
                                法官  葉  勝  利
      本件正本證明與原本無異
                                      書  記  官
中    華    民    國  九十七  年    一    月  二十四  日
                                                      Ｅ


司法院資訊處製作；財團法人民間司法改革基金會備份。
